【裁判字號】    88,易,203
【裁判日期】    890105
【裁判案由】    侵占
【裁判全文】
臺灣臺南地方法院刑事判決                          八十八年度易字第二三號
    公  訴  人  臺灣臺南地方法院檢察署檢察官
    被      告  辛○○
    選任辯護人  查名邦
                曾子珍
                涂啟夫
右列被告因侵占案件，經檢察官提起公訴（八十七年度偵字第九一九八號），本院判
決如左：
    主  文
辛○○無罪。
    理  由
一、公訴意旨略以：被告辛○○於民國八十六年十二月十月，在臺南市○○路二一七
    巷口，拾獲戊○○所遺失三紙支票（發票人均為金凱撒大飯店有限公司，負責人
    為戊○○、付款人均為臺灣中小企業銀行臺南分行、票面金額均為新臺幣二百萬
    元、發票日均為八十七年三月二十日、支票號碼各為0000000號、000
    0000號及0000000號），明知該三紙支票為遺失物，竟意圖為自己不
    法之所有，將該三紙支票占為己有，交付予林景陶、張國淵及蔡宗明向銀行提示
    ，因戊○○辦理掛失止付而未獲兌付始查獲上情，因認被告涉有刑法第三百三十
    七條之侵占遺失物罪嫌。
二、按犯罪事實，應依證據認定之，無證據不得推定其犯罪事實，又不能證明被告犯
    罪者，應諭知無罪之判決，刑事訴訟法第一百五十四條、第三百零一條第一項分
    別定有明文。公訴人認被告涉有本件侵占遺失物罪，係以被害人戊○○之指述、
    林景陶之妻魏足雪於警偵訊中之證述，被告所舉出之證人丙○○、丁○○等證詞
    均不足採，以及遺失票據申報書等為所憑之論據。訊據被告則堅詞否認有侵占遺
    失物犯行，辯稱：
  （一）系爭三張支票確係被害人所簽發，用以清償伊先前所積欠被告之債款。緣八
        十年至八十三年間，被害人即陸陸續續向被告借款，而因被告與被害人關係
        不錯，且被害人為泰林大飯店之所有人，本身尚有資產，為了將來強制執行
        方便且本票亦具有借據之作用，是以每次被害人向被告借款時，被告均未要
        求被害人出具借據，僅要求必須簽發本票。迄至八十三年底，被害人業已積
        欠被告約一千萬元，被害人乃又簽發一張面額為一千萬元之本票予被告，並
        將先前開給被告用以借款之數張本票換回，嗣告訴人即潛逃無蹤，直至八十
        六年十月間，友人告知被告被害人之住處，被告遂多次與己○○，及丁○○
        前往告訴人住處，惟均不得見，嗣於八十六年十一月間某日，被告又再度與
        己○○及丁○○至被害人家中，要求被害人還債，被害人遂簽發三張二百萬
        元支票，並要求被告將剩餘之四百萬借款充作被害人於金門所建之金凱撒大
        飯店之投資款，以及將伊先前所簽發之一千萬元本票索回。
  （二）被害人稱前開一千萬元本票係被告所竊，若屬實，被告當仍留存有該本票之
        正本，並於偵查中提出作為與被害人間有金錢往來及糾紛之證明，惟被告所
        以僅提出本票影本，乃因被害人要求以三張面額為二百萬元支票換回一千萬
        元支票，並以剩餘之四百萬元作為金凱撒飯店之投資之故。又若該一千萬元
        係被告所竊或拾得，則該紙本票當係事先即已簽發，惟被害人何以簽發該一
        千萬元本票？若係為清償借款或作為債權之憑證等目的，一般人均係當場簽
        發，然被害人卻係事先簽發該一千萬元之大額本票，似有違常理。再者，若
        該一千萬元本票係被害人所遺失或被竊，則被害人為何未向警局報案？末查
        ，告訴人指述該一千萬元本票係被告所竊取或拾得，而三張面額二百萬元之
        支票則係被告撿拾而得，然一般人對於大額之票據皆會小心保存，以避免遺
        失或被竊，被害人不僅連續遺失大額票據，且前開票據竟又全部流落被告之
        手中，如此違背常理，更令人懷疑被害人陳述之真實性。
  （三）被害人另於本院審理時，陳稱該三張支票係用以支付金凱撒飯店冷氣工程款
        ，惟查，證人即承包金凱撒飯店冷氣工程之國鑫空調冷凍有限公司（以下簡
        稱為國鑫公司）之會計庚○○證稱，被害人所積欠之工程款係八百零一萬九
        千六百九十七元，被害人曾於八十六年八月一日簽發面額一百萬元之支票一
        張、二百萬元之支票二張、及三百七十五萬元之支票一張，其中面額分別為
        一百萬元及二百萬元之支票係用以支付空調工程之款項，另一紙三百七十五
        萬元之支票則係告訴人用以請求國鑫公司幫伊票貼，可知被害人一共積欠國
        鑫公司八百零一萬九千六百九十七元，並曾於八十八年三月十日交付面額分
        別為一百萬及二百萬元之支票用以支付工程款，因此若被害人係以系爭三張
        二百萬元支票支付工程款，則被害人所簽發交付國鑫公司之支票，面額達九
        百萬元，超過實際被害人應付之工程款將近一百萬元，顯見系爭三張支票並
        非用以支付國鑫公司之空調工程款。
  （四）證人丁○○於本院審理時，雖證稱「（問：八十六年十一月份有無與辛○○
        至戊○○住處？）沒有，係被告將一千萬元本票給我看，稱戊○○欠他一千
        萬元，三百萬元支票我沒看到，實際我未與他去討債。」惟丁○○於偵訊中
        則證稱：「（問：去戊○○處作何事？）是辛○○找我去的，當時共有三個
        人同去（指被告、己○○及丁○○）」、「（問：你們去戊○○處是否要討
        錢？）去向戊○○要討錢，當時我看到三張支票予辛○○，我在旁有看到戊○○開票給辛○○。」可知證人丁○○證詞前後反覆，互相矛盾，依據案重
        初供之原理，當以偵訊中之證詞可採。另與被告同行之證人己○○亦可證明
        丁○○確有與被告共同前往被害人住處，且被害人確有簽發三張二百萬元支
        票予被告用以清償，是丁○○於本院審理中之證詞，顯不足採。另證人丁○○雖於八十八年八月二十五日所提出之自白狀陳稱：「其實自白人並未陪同
        被告到原告家中，此不實證言陳述全係被告辛○○教唆」云云，惟因被告另
        有證人己○○及乙○○足以證明被害人指述確有不實及系爭三張支票係被害
        人簽發用以清償伊積欠被告之借款，是以被告並無教唆丁○○偽證之必要。
三、經查：
  （一）被告曾持系爭面額為二百萬元支票向乙○○借貸，乙○○因見該支票係被害
        人所開立，乃以電話向被害人詢問，被害人當時即證實確曾交付三張支票予
        被告，並稱該三張支票沒有問題，然當時乙○○因沒有錢故未借等情，業據
        證人乙○○於本院審理時結證明確（本院八十八年十一月三十日訊問筆錄）
        ；證人丙○○則於偵訊及本院審理時證稱，曾於八十六年年底到金門，因被
        害人在金門之飯店股份要讓出，為了要了解情形才與辛○○去金門（八十七
        年十一月三日偵訊筆錄，本院八十八年八月二十五日訊問筆錄），經核與被
        告所辯該三張支票係被害人為清償積欠之一千萬元債務而交付，並以所餘四
        百萬元債務作為投資金門金凱撒飯店之用情節相符，此外並有被告所提出被
        害人所開立、發票日八十四年三月二十日、面額一千萬元本票影本卷內可憑
        ，被告辯稱系爭三張支票係被害人所交付等語，應堪採為真實。
  （二）訊據被害人固不否認證人乙○○曾向伊談及被告以伊開立之系爭支票借款之
        事，亦自認該本票係屬真正，惟陳稱證人乙○○告知伊被告以系爭支票借款
        時，即告知被告所持支票並非伊所交付云云，與證人乙○○所陳情節有所出
        入；而被告所以取得該本票之原因，被害人則先於偵訊中陳稱該一千萬元本
        票係被告所竊取，嗣於本院審理時，又稱該本票亦係被告撿到的；至於系爭
        三張二百萬元支票，則稱係預備交付案外人國鑫公司工程款之用。惟查，證
        人乙○○與被害人並無恩怨或財務糾紛，此為被害人於本院審理中所自承，
        證人乙○○與本案既無利害關係，並無虛偽陳詞以袒護任何一方之必要，本
        院因認證人乙○○所述可信為真實，被害人陳稱曾告知證人乙○○該票據並
        非伊所交付等語，尚不足採；其次，被害人對於被告取得該面額一千萬元本
        票之原因，所述前後矛盾不一，證明力已有可疑，又一般人如遺失面額龐大
        之票據，多立即進行銀行止付、聲請法院公示催告、除權判決等程序以保全
        自己權益，然被害人既已聲請系爭三張支票之保全程序，竟漏未對於面額更
        大之該張本票辦理，與常情有所不符，是被害人所述該本票係被告所竊取或
        拾獲云云，亦非可採；末查，國鑫公司承包被害人所經營之金凱撒飯店空調
        工程，工程款總價為八百零一萬九千六百九十七元，然當時因金凱撒飯店所
        開立用以支付工程款及調現之六百七十五萬元支票（付款人均為臺灣省合作
        金庫南興支庫、發票日分別為八十六年十一月三十日、八十七年一月三十一
        日、八十七年三月三十一日，支票號碼分別為CS0000000、CS0000000、
        CS0000000，面額分別為一百萬元、二百萬元、三百七十五萬元）均未兌現
        ，乃未繼續承作等情，業據證人即國鑫公司負責人甲○○、會計庚○○於本
        院審理時結證明確，並有金凱撒飯店與國鑫公司簽訂之契約書、前開三張支
        票影本及退票理由單影本附卷可稽，證人甲○○、庚○○所述自屬可採，而
        國鑫公司承包金凱撒飯店之空調工程，既因前開支票未兌現而停頓，則金凱
        撒飯店所應清償給付國鑫公司之款項（包括票貼借款之三百七十五萬元），
        應為六百七十五萬元，而非六百萬元，被害人所稱系爭三張面額共六百萬元
        支票係為支付國鑫公司工程款之用，即有出入；再參諸被害人於本院審理時
        亦自承，系爭三張支票遺失後，並未另行開立支票以交付國鑫公司（本院八
        十八年八月二十五日訊問筆錄），然票據僅屬現金之替代給付工具，縱使票
        據遺失，對於開票人之資產並無直接影響，開票人仍可另行開立相同面額之
        票據用以給付，而被害人於原定欲交付國鑫公司之支票遺失後，卻未另行開
        立支票給付工程款，亦與常情不符，綜上所述，被害人所言該系爭三張二百
        萬元支票係預定作為交付國鑫公司之用云云，亦非真實。
  （三）末查，證人丁○○於本院審理時翻異其於偵訊中所為陳述，並提出自白書一
        份，陳稱係因受被告教唆而於偵訊中偽證等情，然審諸證人丁○○係於本院
        訊問「八十六年十一月份有無與被告至戊○○住處」時，即連續述說其如何
        受被告教唆而於偵訊中偽證之情，並當庭提出上揭自白書，足見證人丁○○
        係經過事先準備始為如此陳述，則證人丁○○前開證詞之真實性已有可疑；
        再者，縱使被告確以一千萬元本票提示予證人丁○○，致使證人丁○○誤認
        被害人交付系爭三張支票清償所欠被告債務，猶不能遽而認定被告有拾獲被
        害人所遺失票據後侵占入己之事實，本院因認證人丁○○證詞對於本件事實
        之認定不生影響。
  （四）至於被告另聲請訊問證人己○○，無非係為證明被害人確曾為清償債務而交
        付系爭三張支票予被告之事實，惟證人乙○○之證詞與被告所提出之一千萬
        元本票影本，既足供認定該支票並非不法取得，已如前述，本院因認無另行
        傳訊證人己○○之必要，附此敘明。此外，本院復查無其他證據，足認被告
        涉有本件侵占犯行，揆諸前開說明，自應為被告無罪之諭知。
據上論斷，應依刑事訴訟法第三百零一條第一項判決如主文。
本案經檢察官劉聰熙到庭執行職務。
中    華    民    國      八十九      年      一      月        五      日
                                  臺灣臺南地方法院刑事第四庭
                                    法  官        吳  坤  芳
右正本證明與原本無異。
如不服本判決，應於判決送達後十日內向本院提出上訴狀( 應附繕本 )。
                                    書記官        馬  愛  君
中    華    民    國      八十九      年      一      月        五      日


司法院資訊處製作；財團法人民間司法改革基金會備份。
